臺灣雲林地方法院刑事判決　　　　　　　　　　　　　九十二年度訴字第二六七號
　　公　訴　人　臺灣雲林地方法院檢察署檢察官
　　被　　　告　庚○○
　　選任辯護人　陳信村律師
　　被　　　告　戊○○
　　選任辯護人　洪士凱律師
　　被　　　告　丙○○
右被告等因違反貪污治罪條例等案件，經檢察官提起公訴（九十二年度偵字第七五０
號、第一九五四號），本院判決如左：
    主  文
庚○○、戊○○依據法令從事公務之人員，共同對於主管之事務，明知違背法令，直
接圖其他私人不法利益，因而獲得利益，各處有期徒刑陸年，均褫奪公權年。
丙○○無罪。
    事  實
一、庚○○為台灣省合作金庫斗六支庫（現已改制為合作金庫銀行股份有限公司斗六
    分行，以下簡稱為甲○斗六支庫）經理，負責綜理監督、審核該支庫之放款、存
    款、匯兌及信託、代收票據等業務；戊○○為甲○斗六支庫之放款人員，負責放
    款及支票存款之徵信業務，均係依據法令從事於公務之人員。因丙○○於民國八
    十三年十一月十四日，分別以自己之名義，提供所有座落台西鄉○○段七三七、
    八四二、八四二之一、八四三、八四三之一、八四三之二等號六筆土地為設定抵
    押擔保，向甲○斗六支庫提出授信申請書，申請貸款新臺幣（下同）一千四百萬
    元，及以乙○○之名義，提供其所有座落台西鄉○○段一０七三、三姓段一一０
    ０、蚊港段六六八、六六九等號四筆土地為設定抵押擔保，向甲○斗六支庫提出
    授信申請書，申請貸款一千一百五十萬元。庚○○與戊○○為使上開貸款能夠順
    利通過核貸，於審查丙○○、乙○○二人之收入情形時，明知丙○○於八十二年
    之綜合所得僅為十三萬五千一百九十元，竟然在其職務上所掌之「合作金庫徵信
    報告表─個人年度收支補充說明」公文書之實際調查之年度個人收支情形欄內，
    登載丙○○八十二年度勞務或事業收入五十萬元、租賃及投資收入二百六十萬元
    ，合計三百一十萬元；在其職務上所掌「合作金庫授信申請暨批覆書」公文書之
    對債權確保之信念欄內，登載安全等不實事項。又明知乙○○在八十二年之綜合
    所得為零，竟然在其職務上所掌之「合作金庫徵信報告表」公文書之每年個人收
    支情形欄內，登載乙○○八十二年度勞務或事業收入五十六萬元，租賃及投資收
    入六萬元，其他收入四十萬元之，合計一百零二萬元；在其職務上所掌之「合作
    金庫授信申請暨批覆書」公文書之對債權確保之信念欄內，登載安全等不實事項
    ，足以生損害於甲○斗六支庫對貸款人徵信工作之確實性，以致放款審議小組會
    議決議核貸，並於八十三年十一月二十一日，核撥一千四百萬元予丙○○及核撥
    九百九十萬元予乙○○。丙○○取得全部款項後無力繳納，自第一個月至第四個
    月（八十三年十二月二十一日至八十四年三月二十一日）之利息即發生滯繳，至
    八十九年九月二十一日起即全部未為清償，甲○斗六支庫雖依法向法院取得執行
    名義後進行強制執行，然均無人應買，全部核貸金額現已列入呆帳。
二、案經法務部調查局中部地區機動工作組移送臺灣雲林地方法院檢察署檢察官偵查
    起訴。
    理  由
壹、本案當事人爭執事項與無爭執事項：
甲、當事人無爭執部分：
    一、事實部分：
        （一）庚○○自八十三年二月二十五日起至八十五年十二月二十八日止，為
              甲○斗六支庫經理，負責綜理監督、審核該支庫之放款、存款、匯兌
              及信託、代收票據等業務；戊○○則為甲○斗六支庫之放款人員，負
              責放款及支票存款之徵信業務，均為依據法令從事於公務之人員。
        （二）丙○○因合建工程案亟需現金三千五百萬元週轉，於八十三年五月間
              ，向甲○北港支庫辦理建築融資貸款八百萬元；於同年八月間向甲○
              北港支庫辦理貸款八百萬元，總數已達一千六百萬元。復於八十三年
              八月十五日，提供所有座落台西鄉○○段七三七、八四二、八四二之
              一、八四三、八四三之一及台西鄉○○段一一００等號六筆土地設定
              抵押為擔保，向台西鄉農會申貸九百萬元，台西鄉農會於八十三年八
              月二十六日核貸七百八十萬元。又於八十三年八月十五日借用丁開嘴
              名義為借款人，並提供所有座落台西鄉○○段八四三之二、一０七三
              及台西鄉○○段六六八、六六九等號四筆土地設定抵押為擔保，向台
              西鄉農會申貸九百萬元，台西鄉農會於八十三年八月二十六日核貸八
              百萬元。
        （三）丙○○於八十三年十一月十四日，提供所有座落台西鄉○○段七三七
              、八四二、八四二之一、八四三、八四三之一、八四三之二等號六筆
              土地設定抵押為擔保，向甲○斗六支庫提出授信申請書，申請貸款一
              千四百萬元。且以乙○○之名義為借款人，並提供所有座落台西鄉○○段一０七三、三姓段一一００、蚊港段六六八、六六九等號四筆土
              地設定抵押為擔保，於八十三年十一月十四日向甲○斗六支庫提出授
              信申請書，申請貸款一千一百五十萬元。
        （四）丙○○於八十二年之綜合所得稅申報結果，總所得為十三萬五千一百
              九十元，而「合作金庫徵信報告表─個人年度收支補充說明」之實際
              調查之年度個人收支情形欄內，登載丙○○八十二年度勞務或事業收
              入五十萬元；租賃及投資收入二百六十萬元，合計三百一十萬元。
        （五）乙○○八十二年之綜合所得為零，而「合作金庫徵信報告表」之每年
              個人收支情形欄內，登載乙○○八十二年度勞務或事業收入五十六萬
              元，租賃及投資收入六萬元，其他收入四十萬元之，合計一百零二萬
              元；「合作金庫授信申請暨批覆書」之對債權確保之信念欄內，登載
              安全；償還來源及方法欄內，登載農業收入。
        （六）台西鄉○○段一一００地號土地內，葬有丙○○之母親林許茉之墳墓
              一座。
        （七）現場勘查土地使用現況時，未依繪製方位略圖，在台西鄉○○段一一
              ００地號、台西鄉○○段一０七三號、蚊港段六六九號等土地之合作
              金庫不動產調查表位置圖欄內填載「詳如地籍圖」，並於位置及交通
              欄位註記「交通方便」。
        （八）將該前開提供擔保之土地，分別估價為一千七百零六萬六千零四十六
              元及一千七百十五萬八千一百二十元，合計為三千四百二十二萬四千
              一百六十六元。
        （九）丙○○曾於八十三年四月間，有二次退票註銷紀錄，退補金額共計四
              百萬元。
        （十）庚○○最高擔保授信核貸權限金額為三千萬元。
        （十一）八十三年十一月二十一日，甲○斗六支庫核撥一千四百萬元予林老
                定，丙○○當日即電匯七百九十八萬三千七百三十九元，提前清償
                先前於台西鄉農會之抵押貸款本息。又八十三年十一月二十一日，
                甲○斗六支庫核撥九百九十萬元至乙○○帳戶後，當日即電匯八百
                一十八萬八千四百四十九元，清償丁開嘴於台西鄉農會之前揭抵押
                貸款本息。清償貸款完畢後，將供擔保之土地辦理第一順位抵押權
                予甲○。其後該貸款自第一月起至第四個月（八十三年十二月二十
                一日至八十四年三月二十一日）之利息發生滯繳，藉由庚○○之個
                人帳戶分二次轉帳代繳前四個月之利息，其後至八十九年九月二十
                一日起即全部未予清償。
    二、證據能力部分：
    （一）檢察官提出部分：
      Ａ、人證：
         （Ａ）圖利罪部分：
          １、證人己○○九十二年一月二十九日之調查、偵查筆錄。
              待證：
              （１）己○○於授信審議小組討論時曾以本借款案有分散借款集中使
                    用不符規定而反對承作，但庚○○仍強勢主導放貸等事實。
              （２）甲○之徵信流程規定與授信權責額度。
              （３）其認為乙○○的不動產擔保品均為丙○○提供，顯然為丙○○
                    之人頭，有分散貸款、集中使用之嫌，並曾向經理即被告莊啟
                    東表示此申貸案不符規定，不可以同意貸款，但被告庚○○要
                    求審查人員必需同意本件申貸案。
              （４）退票註銷就是不良債信，對於這類的申貸案以不放款為原則。
              （５）被告庚○○對於不配合其個人意見者，會以調離職務、考績打
                    乙等等要脅手法來加以處理。
              （６）庚○○於陪同赴不動產擔保品現場勘查時，在相關人員未有足
                    夠之時間詳實勘查情形下，經常會催促人員離去，使勘查工作
                    不確實。
              （７）該二筆貸款案目前均已轉為呆帳，擔保品無法賣出。
              （８）本件貸款案，分散借款、集中使用情形極為明顯。
              （９）丙○○、乙○○向斗六支庫辦理借款，均由丙○○提供不動產
                    供擔保，有分散借款、集中使用之嫌，己○○於授信審議小組
                    討論時曾提出反對承作意見，惟庚○○仍強勢主導同意放貸等
                    事實。證明授信申請書內載貸款原因﹁農地改良週轉金﹂與林
                    老定借新還舊的實際貸款用途不符。
          ２、證人乙○○九十二年二月二十六日之調查、偵查筆錄
              待證：
              （１）乙○○赴甲○斗六支庫辦理對保之原因經過、戊○○未向李部
                    此本人作徵信及財務收支調查、丙○○以乙○○為人頭分散借
                    款及乙○○從事養鰻等事實。
              （２）乙○○係以打零工為主，收入微薄不穩定，農作收成僅能糊口
                    ，全年所得約僅十萬元，近幾年因無打零工之收入，故未申報
                    所得稅。依前揭授信之規定「個人授信戶申貸金額與其年度報
                    稅所得不相稱，營業單位應注意借戶之還款能力」，而乙○○
                    年所得資料之蒐集極為簡易，被告戊○○只要向乙○○索取此
                    項資料而乙○○無法提供，則其收入低微之事實即已昭然若揭
                    ，然被告戊○○竟然完全沒有進行此項簡單而必要之查證工作
                    ，足以證明被告戊○○所為之徵信報告為虛偽不實之登載。
              （３）其知識程度甚低，不識字，其僅同意為丙○○貸款做保證人，
                    並無能力借貸一千一百五十萬元，更無能力償還。
              （４）從未有甲○斗六支庫人員向乙○○進行徵信調查工作。
              （５）所有以其名義貸得之款項均為丙○○所用，所有資金之流向與
    用途，乙○○都不知情，足以證明丙○○確係以乙○○為人頭
                    ，進行分散貸款、集中使用之行為。
          ３、證人辛○○九十二年一月二十九日之調查、偵查筆錄
              待證：
              （１）甲○之徵信流程規定與授信權責額度。
              （２）本案二件貸款案之實際借款人均係丙○○，乙○○僅係名義借
                    款人，及為如此認定之理由。
              （３）其記得此二件貸款案係由庚○○交辦。
              （４）被告戊○○之補充說明記載，丙○○有從事農、漁及營建業合
                    計年收入約三百一十萬元。
              （５）該二件貸款案有提交授信審議小組審查，當時副理己○○有提
                    出意見，最後經庚○○經理核准通過予以放貸。
              （６）貸款案如果經理堅持的話，壓力會很大，副理、襄理無法擋，
                    而本件貸款案庚○○相當堅持。
              （７）經理庚○○對於不配合或有意見的人會很強勢，有意見的人，
                    考績有可能被修理。
              （８）該二筆放款現在是逾期放款，俗稱呆帳，擔保品賣不出去。
          ４、證人王基宗九十二年一月二十九日之調查、偵查筆錄
              待證：甲○之徵信流程規定與授信權責額度。
          ５、被告戊○○九十二年一月二十九日之調查、偵查筆錄
              待證：
              （１）甲○之徵信流程規定與授信權責額度。
              （２）坦承本件貸款案極為明顯，是丙○○借用乙○○人頭貸款。
              （３）審議小組開會時，副理己○○曾提出前揭二件貸款案有分散貸
                    款、集中使用之嫌，不宜核貸，經理庚○○堅持通過，裁示承
                    作該二件貸款案。
              （４）被告戊○○先供稱看不出乙○○為丙○○之借款人頭，且審議
        小組均無異議通過；而後見事證明確即又改口，供稱其亦有懷
                    疑乙○○為丙○○之人頭。
              （５）其無法確定丙○○帶往勘查之土地即為供擔保之土地，且勘驗
                    時因天色已晚草草了結。
              （６）該二筆貸款現均為逾期放款，俗稱呆帳，擔保品亦賣不出去。
          ６、被告丙○○九十二年二月二十六日之調查、偵查筆錄。
              待證：
              （１）被告丙○○坦承其曾有退票紀錄。
              （２）被告丙○○供承：
                    「八十二年、八十三年間除農地耕作及合建房屋外，並無任何
                      兼職，亦無其他所得。」「農作年所得都沒有統計，所以不
                      清楚，但沒有賺到什麼錢，養鰻事業也都虧損，前述合建房
                      屋因現在都還沒完成分配，所以都還沒有賣出去，也沒收入
                      。」  此足以證明被告丙○○之年所得根本沒有被告戊○○
                      在徵信報告所說的年收入達三百一十萬元之情形。
              （３）被告坦承其無法清償本息，擔保品已被查封，但無法拍賣出去
                    。
         （Ｂ）偽造文書及詐欺部分：
          １、證人林歌九十二年三月三日之調查、偵查筆錄。
              待證：
              （１）其配偶即證人乙○○並未向甲○斗六支庫借款。
              （２）其弟即被告丙○○曾找乙○○去甲○做貸款保證人。
              （３）其配偶乙○○並沒有和丙○○合資做生意，也沒有合夥養殖鰻
                    魚。乙○○養殖鰻魚之費用均由乙○○、林歌夫妻二人自行負
                    擔，收益亦為其夫妻二人所有，與丙○○無關。
              （４）其與配偶丙○○二人均不識字，接到法院之通知亦不知何事，
                    均將法院通知單交付丙○○處理
      （５）乙○○從事養殖情形及擔任丙○○借款保證人經過。
          ２、證人乙○○九十二年二月二十六日之調查、偵查筆錄。
              待證：
              （１）乙○○係以打零工為主，收入微薄不穩定，農作收成僅能糊口
                    ，全年所得約僅十萬元，近幾年因無打零工之收入，故未申報
                    所得稅。
              （２）其知識程度甚低，不識字，其僅同意為丙○○之貸款保證人，
                    並無能力借貸一千一百五十萬元，更無能力償還。
              （３）其本人不曾向甲○斗六支庫申辦貸款，僅有丙○○向斗六支庫
                    貸款時，應丙○○之要求作保一次。乙○○作保時是依照林老
                    定與甲○行員之要求在一些表格簽名蓋章，其因不識字，並未
                    填寫任何表格，亦不知表格是何內容，行庫人員亦未說明。
              （４）八十三年十一月十四日乙○○授信申請書之「貸款原因」、「
                    償還來源」都不實在。
              （５）從未授權丙○○或他人，以乙○○之名義向甲○斗六支庫貸款
                    。如丙○○表明要以乙○○名義申請貸款，乙○○絕對不會同
                    意。
              （６）從未有甲○斗六支庫人員向乙○○查詢借款原因、財務狀況或
                    進行任何徵信調查。
              （７）所有以其名義貸得之款項均為丙○○所用，所有資金之流向與
                    用途，乙○○都不知情。
              （８）多年以前乙○○曾在丙○○之魚塭養殖鰻魚，但因年年虧本無
                    法獲利而停止養鰻。此項養鰻事業是乙○○自己所為，並無與
                    丙○○合夥經營之情事。證明被告丙○○所供述因與乙○○合
                    夥養鰻需要五百萬元資金，故以乙○○之名義向甲○斗六支庫
                    貸款之說詞虛偽不實。
              （９）丙○○帶乙○○到甲○斗六支庫時，是由戊○○奉茶接待，但
                戊○○並未告知乙○○以乙○○名義貸款之事，僅叫乙○○在
                    各項表格上簽名。
          ３、被告戊○○九十二年二月二十六日之偵查筆錄。
              待證：
              （１）其徵信調查所提出之報告，丙○○年收入為三百一十萬元，但
                    沒有任何相關證明文件；另乙○○之年收入登載為一百零二萬
                    元，亦無任何證明文件，並坦承其僅做書面檢查，不曾依規定
                    找乙○○本人談過。
              （２）其曾坐丙○○之車前往台西鄉勘查土地，但仍未找乙○○訪談
                    徵信。
                    問：你做徵信工作一向都只做書面審查？
                    答：不是，因為他有請代書。
                    問：是否請代書的貸款案都只做書面審查？
                    答：不是，我們有的會問申請人。
                    問：是否問申請人的標準為何？
                    答：應該都要問申請人，他來對保時我有問他。
                        ……………
                    問：有無查證乙○○的還款能力？
                    答：他有提出資料表，有養鰻收入。
                    問：你就相信？
                    答：我去台西問當地養鰻的人，他們說養鰻很好賺。
                    問：既然都已到台西鄉了，為何不找乙○○本人徵信呢？
                    答：我們是坐丙○○的車，當時看三個地段，後來天色已暗就
                        趕著回家了。
          ４、被告丙○○九十二年二月二十六日之調查、偵查筆錄。
              待證：
              （１）被告丙○○坦承其曾有退票紀錄。
              （２）以乙○○名義貸款之擔保品，確為被告丙○○所提供。
              （３）供承乙○○確實不識字。
              （４）丙○○供述與乙○○合夥養鰻為不實、實際貸款流向與授信申
                    請書及批覆書所載「農地改良週轉金」用途不符、丙○○利用
                    乙○○不識字，藉邀乙○○擔任其借款保證人機會，以分散借
                    款集中使用方式，向斗六支庫辦理貸款供己使用等事實。
      Ｂ、書證：
            １、合作金庫放款作業流程圖
                待證：甲○訂頒放款作業流程供各單位依據照辦。
            ２、台灣省合作金庫各級人員授信權責〈最高金額〉一覽表及台灣省合
                作金庫各級人員授信權責劃分辦法第十九條條文影本各乙份。
                待證：庚○○授信權責。
            ３、台灣省合作金庫授信客戶統一歸戶管理要點影本乙份。
                待證:庚○○、戊○○明知並違反規定。
            ４、甲○授信實務第三篇擔保物鑑估等相關規定影本。
                待證：庚○○、戊○○明知並違反規定。
            ５、甲○授信實務第五章金融主管機關主要授信改進金融機構放款業務
                要點影本。
                待證:庚○○、戊○○均明知並違反規定。
            ６、81.5.14(81)合金總審字第一０五０一號函影本。
                待證：庚○○、戊○○明知並違反規定。
            ７、個人授信案件徵信處理注意事項第四條及台灣省合作金庫八十三年
                三月十四日台金總調字第０四二一九號函影本各一份。
                待證：庚○○、戊○○明知並違反規定。
            ８、甲○斗六支庫辦理借款人丙○○、乙○○貸款案之作業流程表。
                待證：斗六支庫辦理丙○○、乙○○貸款案之實際作業時程之事實
            ９、庚○○、戊○○等行員83.11.10差旅費記錄。
                待證：庚○○、戊○○等行員赴台西鄉作徵信調查之事實。
          １０、丙○○83.11.14授信申請書。
                待證：丙○○向甲○斗六支庫申貸一千四百萬元之事實。
          １１、甲○斗六支庫83.11.14受理客戶（丙○○）第一次借款申請洽談紀
                錄表。
                待證：斗六支庫戊○○受理客戶丙○○第一次借款申請洽談之事實
                      。
          １２、丙○○八十二年度所得稅申報資料影本。
                待證：丙○○八十二年度所得數額申報事實。
          １３、乙○○83.11.14授信申申請書。
                待證：丙○○、戊○○偽造「乙○○」授信請書。（即乙○○係借
                      款人頭戶）
          １４、甲○斗六支庫83.11.14受理客戶（乙○○）第一次借款申請洽談紀
                錄表。
                待證：戊○○登載不實及受理客戶乙○○第一借款申請洽談紀錄之
                      事實。
          １５、借款人丙○○之83.11.15授信批覆書、徵信調查表、不動產調查表
                。
                待證：戊○○83.11.15登載不實填寫借款人丙○○之授信批覆書、
                      徵信調查表、不動產調查表及庚○○83.11.15批示核貸林老
                      定1400萬元借款之事實。
          １６、丙○○年所得調查補充說明資料。
                待證：戊○○製作不實及填寫借款人丙○○之所得補充說明之事實
                      。
          １７、借款人乙○○之83.11.授信批覆書、徵信調查表、不動產調查表。
                待證：戊○○83.11.15登載不實填寫借款人乙○○之授信批覆書、
                      徵信調查表、不動產調查表及庚○○83.11.15批示核貸李部
                      此990萬元借款之事實。
          １９、台西鄉○○段737地號等謄本。
                待證：斗六支庫於83.11.16將丙○○供擔保之十筆土地送件辦理抵
                      押權設定登記事實，證明戊○○明知丙○○上開土地在台西
                      農會有擔保借款並設定抵押權之事實。
          ２０、83.11.18雲林縣票據交換所支票存款戶徵信開戶查詢簡覆單。
                待證：證明戊○○有向雲林縣票據交換所查詢支票存款戶票據信用
                      之事實。
          ２１、83.11.18甲○總庫調查研究室授信往來紀錄簡表。
                待證：戊○○向甲○總庫查詢借款人於甲○以外之其他金融營業單
                      位借款之事實。
          ２２、83.11.15金融聯信中心借款及票信查詢資料。
                待證：丙○○於83年04月間，有二次金額各二百萬元退票註銷記錄
                      之事實。
          ２３、授信客戶丙○○、李部借款暨違約記錄表。
                待證：戊○○登載丙○○、乙○○在各行庫借款數額之事實。
          ２４、丙○○、丁開嘴向雲林縣台西鄉農會申貸農業借款申請書、徵信調
                查及核貸資料影本。
                待證：丙○○及丁開嘴於83年08月間，以丙○○所有同批十筆土地
                      擔保，向台西鄉農會借款一千五百八十萬元之事實。
          ２５、台西地政事務所地價證明書影本。
                待證：丙○○所有十筆供擔保土地83年公告地價及公告現值。
          ２６、雲林縣政府八十三年間標售四美重劃區○○鄉○○段十四筆土地一
                覽表影本。
                待證：該地段之八十三年間標售價格之事實（其中736地號亦與林?
                      定土地相毗鄰）
          ２７、雲林地方法院公告及林許茉除戶謄本（八十二年二月五日死亡）資
                料影本。
                待證：丙○○之母親林許茉於八十二年二月五日死亡時，自始即葬
                      在丙○○所提供斗六支庫設定抵押權之擔保土地上之事實。
          ２８、丙○○所有坐落台西鄉○○段一０七三地號、蚊港段六六九地號地
                籍圖謄本影本各一份。
                待證：上開土地在圖上之區塊位置事實。
          ２９、斗六支庫經理庚○○帳戶轉帳代繳丙○○、乙○○二位擔保借款案
                前四個月利息之相關取款憑條、交易傳票影本。
                待證：庚○○與丙○○交情匪淺之事實。
          ３０、丙○○、乙○○於八十三年十一月二十一日於斗六支庫貸得款項，
                當日即電匯台西鄉農會，清償先前以丙○○、丁開嘴名義辦理之農
                地擔保借款之取款憑條、匯款單等交易傳票影本。
                待證：丙○○、乙○○向斗六支庫借款用途係借新債（一千四百萬
                      元＋九百九十萬元，合計二千三百九十萬元）償還舊債（林
                      丙○○借七百九十八萬三千七百三十九元＋丁開嘴借八百一
                      十八萬八千四百四十九元），還有得利餘款八百七十二萬七
                      千八百十二元整。上開借款用途與丙○○、乙○○授信申請
                      書上所載之資金用途核對後，得出完全與事實不符，而被告
                      戊○○竟違反授信規定未予調查註明。
          ３１、台灣雲林地方法院八十五年度促字第一八八一號支付命令影本、八
                十六年度執字第三九三九號之拍賣公告、八十八年度執字第四六四
                ０號債權憑證影本各一份。
                待證：二項貸款案均已成為逾放款之呆帳，且擔保品均無法拍賣取
                      償。
          ３２、丙○○住所查扣扣押物編號：三之二：乙○○民事聲請狀及執行處
                通知乙冊。扣押物編號：三之九：乙○○合作金庫存摺一本。
                待證：丙○○使用乙○○為人頭，向甲○斗六支庫申辦借款，實際
                      上係丙○○需要借款，並且係丙○○所為分散貸款、集中使
                      用之具體佐證。
          ３３、法務部調查局九十二年三月二十六日調科參字第０九二０００八五
                四四０號測謊報告書影本乙份。
                待證：丙○○、戊○○、庚○○、乙○○及林歌等五人測謊鑑定結
                      果。
          ３４、臺灣電力公司雲林區營業處九十二年十一月二十二日雲區政風密發
                字第九二一一一三號函影本乙份及用電戶丁開嘴基本資料影本二份
                。
                待證：丁開嘴於蚊港段六六九地號之用電情形。
    （二）辯護人提出部分：
      １、被證一：本件全部授信作業卷宗影本。
          待證事項：了解本件全部授信作業過程及所有文件資料。
      ２、被證二：台西鄉○○段一０五０號土地買賣契約書影本、土地登記簿。
          待證事項：同地段台西鄉○○段一０五０號土地，於八十四年十月九日出
                    賣價格為二千八百五十二萬元。
      ３、被證三：法院拍賣之鑑價表。
          待證事項：法院拍賣之鑑價比估價高，亦可知被告對供擔保之土地並無高
                    估價值。
      ４、被證四：其他授信案件影本。
          待證事項：於其他授信案件中，對供擔保之土地方位略圖可用，詳如地籍
                    圖表示，本件亦如此因此本件並無違誤。
      ５、被證五：地籍圖。
          待證事項：本件供擔保之土地確實交通方便，皆在產業道路旁，汽車可到
                    達。
      ６、被證六：被告計算表及根據資料。
          待證事項：證明被告之徵信報告並非被告偽造或故意登載不實。
      ７、被證七：乙○○戶籍登記簿影本。
          待證事項：乙○○並非不識字，其為國小五年級之程度。
      ８、被證八：地檢署九十一年度肅他字第一號卷第四二頁、四八頁所附台西鄉
                  農會借款申請書影本、農會審查意見欄所載。
          待證事項：台西鄉農會之所以抵押設定二千一百六十萬元而貸給丙○○、
                  丁開嘴二人共一千五百八十萬元，並非該十筆土地只值二千一
                    百六十萬而是依台西鄉農會之規定，關於農會會員之擔保放
                    款最高額度為每人九百萬元，而丙○○於八十三年七月二十九
                    日已借了一百二十萬元，故八十三年八月只能放貸七百八十萬
                    元，另借丁開嘴八百萬元，因此才會貸給丙○○、丁開嘴二人
                    共一千五百八十萬元，且台西鄉農會根本未對土地實際估價，
                  而是依公各現值加五成作為地價。
      ９、被證九：台西鄉○○段一０七三號、蚊港段六六九號土地地籍圖。
          待證事項：證明台西鄉○○段一０七三號、蚊港段六六九號土地皆臨道路
                  ，從地籍圖可看出。
      １０、被證十：台西鄉○○段一一００號土地舊土地登記簿。
            待證事項：證明丙○○於八十二年十月七日、八十三年八月十五日先後
                      亦與其他土地共同提供予中國農民銀行、台西鄉農會作為抵
                      押擔保品，可見台西鄉○○段一一００號土地上雖有丙○○
                      之母之墓地，但作為供擔保之抵押品，乃為一般金融機構所
                      接受，非屬處分困難之不動產。
    １１、被證十一：合作金庫八十年五月十六合金總調字一０二二四號函之免辦
                      統一歸戶之各類貸款一覽表。
            待證事項：丙○○於八十三年五月、八月間，向甲○北港支庫辦理之貸
                      款為建築融資，依規定免辦統一歸戶。
      １２、被證十二：八十三年五月間丙○○、乙○○提出於甲○北港支庫之個人
                      資料。
            待證事項：對丙○○、乙○○之徵信報告並非被告故意偽造或登載不實
                    ，而是有參照八十三年五月間丙○○、乙○○提出於甲○北
                      港支庫之個人資料。
乙、當事人爭執部分：
    一、事實部分：
        （一）甲○所訂頒之作業規則要點，是否為法令。
        （二）被告庚○○與被告戊○○、被告戊○○與丙○○有無犯意聯絡。
        （三）乙○○是否同意為借款人。
        （四）合作金庫徵信報告表─個人年度收支補充說明之實際調查之年度個人
              收支情形欄內，登載丙○○八十二年度勞務或事業收入五十萬元；租
              賃及投資收入二百六十萬元，合計三百一十萬元，是否為不實事項
        （五）「合作金庫徵信報告表」之每年個人收支情形欄內，登載乙○○八十
              二年度勞務或事業收入五十六萬元，租賃及投資收入六萬元，其他收
  入四十萬元之，合計一百零二萬元，是否為不實事項。
        （六）乙○○之「合作金庫授信申請暨批覆書」公文書之對債權確保之信念
              欄登載安全；在償還來源及方法欄內登載農業收入，是否為不實事項
              。
        （七）供擔保之十筆土地，是否高估。
        （八）擔保物之調查方法，除應閱覽有關資料及實地履勘標的物所在地，是
              否須繪製方位略圖。
        （九）台西鄉○○段一一００地號、台西鄉○○段一０七三號、蚊港段六六
              九號等土地之合作金庫不動產調查表位置圖欄內填載「詳如地籍圖」
              ，於位置及交通欄位註記「交通方便」，是否為不實之事項。
        （十）丙○○前已向甲○北港支庫辦理建築融資貸款一千六百萬元，庚○○
              是否僅有一千四百萬元之貸款核定權。
    二、證據證據能力：無。
貳、本院認定被告庚○○、戊○○共同圖利及登載不實之證據及理由：
一、本件被告行為後貪污治罪條例第六條第一項第四款業經修正，原規定為：對於主
    管或監督之事務，直接或間接圖利，先於八十五年十月二十三日修正公布為：對
    於主管或監督之事務，直接或間接圖私人不法之利益，復於九十年十一月七日修
    正公布為：對於主管或監督之事務，明知違背法令，直接或間接圖自己或其他私
    人不法利益，因而獲得利益。其法定刑均維持以五年以上有期徒刑，僅對於得併
    科罰金部分，修正為新臺幣三千萬元以下，而犯罪構成要件則愈趨嚴格，比較新
    舊法結果，自以九十年十一月七日之修正規定，最有利於被告，先此敘明。
二、被告均為依據法令從事公務之人員，且放款業務，均為其等主管之事務：
    被告庚○○自八十三年二月二十五日起至八十五年十二月二十八日止，為甲○斗
    六支庫經理，負責綜理監督、審核該支庫之放款、存款、匯兌及信託、代收票據
    等業務；戊○○則為甲○斗六支庫之放款人員，負責放款及支票存款之徵信業務
    ，均為依據法令從事於公務之人員，為被告及其辯護人所無爭執事項。因此被告
    庚○○、戊○○均依據法令從事公務之人員，而放款業務，為其等主管之事務，
    因此「合作金庫徵信報告」、「合作金庫授信申請暨批覆書」等文書，自為其等
    職務上所掌之公文書。
三、被告均明知違背法令：
    （一）丙○○於八十三年十一月十四日，以自己及乙○○之名義，並分別提供上
          開土地設定抵押擔保，向甲○斗六支庫提出授信貸款申請，申請貸款一千
          四百萬元及一千一百五十萬元。而丙○○於八十二年之綜合所得僅為十三
          萬五千一百九十元，被告戊○○卻在其職務上所掌之「合作金庫徵信報告
          表─個人年度收支補充說明」公文書之實際調查之年度個人收支情形欄內
          ，登載丙○○八十二年度勞務或事業收入五十萬元、租賃及投資收入二百
          六十萬元，合計三百一十萬元；在其職務上所掌之「合作金庫授信申請暨
          批覆書」公文書之對債權確保之信念欄內，登載安全。乙○○於八十二年
          之綜合所得額為零，被告戊○○卻在其職務上所掌之「合作金庫徵信報告
          表」公文書之每年個人收支情形欄內，登載乙○○八十二年度勞務或事業
          收入五十六萬元、租賃及投資收入六萬元、其他收入四十萬元之，合計一
          百零二萬元；在其職務上所掌之「合作金庫授信申請暨批覆書」公文書之
          對債權確保之信念欄，登載安全。以上為控辯雙方所無爭執之事實。
    （二）被告庚○○與戊○○均於八十三年十一月十日，至擔保品土地現場勘查，
          此為被告二人所不否認之事實，且經證己○○於本院詰問時證實在卷。卻
          始終均未直接對名義貸款人丙○○、乙○○進行徵信工作，亦均未調取林
          老定、乙○○之所得稅申報資料，且無任何佐證之情形下，被告戊○○卻
          在其職務上所掌之「合作金庫徵信報告表─個人年度收支補充說明」公文
          書之實際調查之年度個人收支情形欄內，登載丙○○八十二年度勞務或事
          業收入五十萬元、租賃及投資收入二百六十萬元，合計三百一十萬元；在
          其職務上所掌之「合作金庫徵信報告表」公文書之每年個人收支情形欄內
          ，登載乙○○八十二年度勞務或事業收入五十六萬元、租賃及投資收入六
          萬元、其他收入四十萬元之，合計一百零二萬元等不實事項。而且丙○○
          於八十二年綜合所得僅為十三萬五千一百九十元，乙○○八十二年綜合所
      得為零，顯然不能確保債權之安全受償，被告戊○○卻分別在其職務上所
          掌之「合作金庫授信申請暨批覆書」公文書之對債權確保之信念欄，均登
          載「安全」之不實事項。而被告庚○○不但與戊○○均於八十三年十一月
          十日，至擔保品土地現場勘查，又對於該放款負責審核，對於此等不實之
          事項，自不能推諉不知。其二人明知公務員不得登載不實事項，卻故為違
          背而登載，至為灼然。至於辯護人所提之「丙○○個人年度收支說明，並
          無證據支持其實，且有關「租賃及投資收入」部分，只是預計每年之收入
          ，不足為證。至於辯護人辯解其等登載，均有參照八十三年五月間丙○○
          、乙○○提出於甲○北港支庫之個人資料，然丙○○、乙○○於八十二年
          綜合所得既各為十三萬五千一百九十元及無所得，則上開個人資料記載林
          老定、乙○○之勞務或事業收入各四百萬、三百萬元，應屬虛列，被告二
          人僅憑北港分行之記載而為填列，亦屬無據。
    （三）起訴書就丙○○申請部分，雖未指明被告戊○○在其職務上所掌之「合作
          金庫授信申請暨批覆書」公文書之對債權確保之信念欄，登載「安全」之
          不實事項，但此部分與已經起訴部分，係基於單一之犯意而接續為多次行
          為中之一部，為起訴效力所及，基於審判不可分原則，本院自得一併加以
          裁判。至於起訴書就乙○○申請部分，認被告戊○○在其職務上所掌之「
          合作金庫授信申請暨批覆書」公文書之償還來源及方法欄內，登載農業收
          入為不實事項，然乙○○係從事農業、養殖業，為乙○○本人到庭證實，
          又為檢察官所不否認，所以該項記載並無不實。又起訴書所述被告至上開
          土地勘查，並未如實履勘，僅在不動產調查表位置圖欄內，填載「詳如地
          籍圖」，並於位置及交通欄位，註記「交通方便」等不實事項，惟於不動
          產調查表位置圖欄內，填載「詳如地籍圖」，並無不實，又其位置交通是
          否方便，見仁見智，而且因土地利用目之不同，對於交通便利及需求，有
          所不同，況且檢察官亦未舉證證明該等土地位置確實交通不方便，因此其
          位置交通是否方便，本院無法認定，自無從以之為不實之事項。
四、被告均直接圖其他私人不法利益，而他人因而獲得利益：
    （一）本件貸款案件在放款審議時，審議小組成員己○○曾以該件為分散借款、
          集中使用不符規定，提出反對承作之意見，而被告庚○○卻仍然強勢主導
          放貸，此一事實，業據證人己○○、辛○○於九十二年一月二十九日之調
          查、偵查中證述在卷，並於本院詰問屬實，而被告庚○○與戊○○亦不否
          認證人己○○曾以上開事由提出反對承作之意見。被告庚○○與戊○○即
          在前述職掌之公文書中登載不實，又於放款審議會議時，決意通過核貸，
          其等圖利犯意明顯。
    （二）甲○斗六支庫於八十三年十一月二十一日，核撥一千四百萬元予丙○○，
          丙○○當日即電匯七百九十八萬三千七百三十九元，提前清償其先前向台
          西鄉農會所借用之款項。又同日甲○斗六支庫，核撥九百九十萬元予李部
          此，當日即匯款八百一十八萬八千四百四十九元，清償丁開嘴先前向台西
          鄉農會所申貸之借款，此為無爭議之事實，故被告庚○○與戊○○直接圖
          其他私人不法利益，他人亦因而獲得利益，事證明確。
    （三）丙○○於八十三年八月十五日借用丁開嘴名義為借款人，並提供所有座落
          台西鄉○○段八四三之二、一０七三及台西鄉○○段六六八、六六九等號
          四筆土地設定抵押為擔保，向台西鄉農會申貸九百萬元，台西鄉農會於八
          十三年八月二十六日核貸八百萬元，為無爭執之事實，可見丙○○借用丁
          開嘴之名義，向台西鄉農會借款八百萬元。而本件丙○○係以自己及李部
          此之名義，且提供自己所有之土地設定抵押擔保，向甲○斗六支庫提出授
          信貸款申請，故乙○○亦為形式上之借款人，實際上甲○斗六支庫所核貸
          之款項，均為丙○○所用，此從甲○斗六支庫核撥九百九十萬元予乙○○
          後，當日即匯款八百一十八萬八千四百四十九元，清償上開丙○○以丁開
          嘴之名義向台西鄉農會所申貸之借款，可為佐證，被告庚○○與戊○○係
          受理申請者，又係親自勘查、徵信之人員，自應知此，故其等圖利之對象
          ，應為丙○○。
    （四）甲○斗六支庫核撥款項之後，第一月至第四個月（八十三年十二月二十一
          日至八十四年三月二十一日）之利息即發生滯繳，其間丙○○藉由被告莊
          啟東個人帳戶，分二次轉帳代繳前四個月利息，其後即全部未予清償，亦
          為無爭論之事實，足見丙○○並無清償之能力，本件為不能核貸之案件，
          被告庚○○與戊○○竟登載不實，准予貸款，顯然圖利。
五、至於公訴人以被告庚○○、戊○○係違反下列所示之合作金庫所訂頒之作業規則
    要點規定，而為圖利：
    （一）甲○營業單位支庫經理之個人戶每戶最高擔保授信核貸權限金額為三千萬
          元（庚○○任內該限額並未調整）；超過營業單位經理權責者，應將授信
          案件依其類別送交總庫相關之審查單位審核。
    （二）同一客戶以在同一營業單位授信為原則，先後於不同營業單位辦理授信時
          ，後辦理單位應將先辦理單位對該戶之授信情形一併列入授信權責金額內
          計算。
    （三）辦理放款並不以借戶有無提供擔保品為是否准予貸放之唯一依據；擔保物
          之選擇，明定處分困難之不動產不得受理為抵押物。擔保物之調查方法：
          應閱覽有關資料及實地履勘標的物所在地，並繪製方位略圖、有關資料及
          記錄備查。
    （四）放款之審查，應以徵信資料及借款用途計畫為重要之依據，本於公平、合
          理、安全之原則，避免人情因素；對於擔保品之審核及估價應審慎辦理，
          估價應參照時價核定。對於不動產之評估，應切實赴現場進行勘查，並覈
          實估價，不得有高估之情形。
    （五）個人授信戶申貸金額與其年度報稅所得不相稱，營業單位應注意借戶之還
          款能力，辦理徵信工作時，應確實查明借戶將來之還款財源，並於授信申
          請書或附簽上詳實記載。
    惟觀之貪污治罪條例第六條之立法理由，所謂「違背法令」，該「法令」係指包
    括法律、法律授權之法規命令、職權命令、自治條例、自治規則、委辦規則等，
    對多數不特定人民就一般事項所作對外發生法律效果之規定。上開合作金庫所訂
    頒之作業規則要點，顯然非屬對多數不特定人民就一般事項所作對外發生法律效
    果之規定，自非圖利罪責所稱之「法令」，縱有違背，亦非屬「違背法令」範疇
    ，本院不予申論，附此敘明。
六、另起訴檢察官追訴被告戊○○與被告丙○○共犯行使偽造私文書罪及詐欺罪部分
    ，業經公訴檢察官於九十三年九月八日審判期日減縮不予追訴，而該部分起訴檢
    察官又以之與被告戊○○上開有罪部分為牽連犯關係，故本院自不予審酌。
七、核被告庚○○、戊○○所為，係犯貪污治罪條例第六條第一項第四款之直接圖利
    罪及刑法第二百十三條之不實登載罪。被告二人就上開所犯，有犯意聯絡及行為
    分擔，均為共同正犯。至於被告於上開公文書登載多項不實，係基於單一之犯意
    而接續為多次行為，侵害一個法益，為接續犯，認屬單純之一罪。又所犯上開二
    罪間，有方法結果之牽連關係，為裁判上一罪，應依刑法第五十五條牽連犯規定
    從一重之圖利罪處斷。爰審酌被告二人素行尚佳，並無前科、犯罪之手段、所圖
    他人利益金額及犯罪後否認之態度等一切情狀，各量處如主文所示之刑。被告二
    人既均宣告有期徒刑以上之刑，依貪污治罪條例第十七條之規定，均並宣告褫奪
    公權三年。
、被告丙○○無罪部分：
一、公訴意旨以被告丙○○為圖謀分散貸款、供自己集中使用之不法利益，因而：
    （一）於八十三年十一月十四日，提供所有座落台西鄉○○段七三七、八四二、
          八四二之一、八四三、八四三之一、八四三之二等號六筆土地設定抵押為
          擔保，向甲○斗六支庫提出授信申請書，申請貸款一千四百萬元。
    （二）又利用其姐夫乙○○不識字，向其姐夫李部謊稱請其擔任借款之連帶保證
          人，使其同意而交付印章，卻於授信申請書之借款申請人欄內，偽造「李
          部此」之署名及印文各一紙，而偽造以「乙○○」為借款人之授信申請書
          之私文書，然後於八十三年十一月十四日，提供所有座落台西鄉○○段一
          ０七三、三姓段一一００、蚊港段六六八、六六九等號四筆土地設定抵押
          為擔保，向甲○斗六支庫提出授信申請書，申請貸款一千一百五十萬元，
          而據以行使，足以生損害於乙○○及甲○斗六支庫。
    據以認定被告丙○○涉犯刑法第二百十六條、第二百十條之行使偽造私文書罪及
    刑法第三百三十九條第二項詐欺得利罪（嗣經公訴檢察官於九十三年九月八日審
    判期日，變更起訴法條為刑法第三百三十九條第一項詐欺取財罪），二罪為牽連
    犯。
二、按犯罪事實應依證據認定之，無證據不得認定犯罪事實；又不能證明被告犯罪或
    其  行為不罰者，應諭知無罪之判決，刑事訴訟法第一百五十四條第二項、第三
    百零一條第一項分別定有明文。又刑法第三百三十九條第一項詐欺罪之成立，以
    意圖為自己不法之所有，以詐術使人將本人或第三人之物交付為要件，所謂以詐
    術使人交付，必須被詐欺人因其詐術而陷於錯誤，若其所用方法，不能認為詐術
    ，亦不致使人陷於錯誤，即不構成該罪．最高法院於四十六年三月十二日著有四
    十六年台上字第二六０號判例可資參照。
    （一）被告丙○○於八十三年十一月十四日，向甲○斗六支庫提出授信申請書，
          係分別以自己及乙○○之名義為之，又分別提供所有座落台西鄉○○段七
          三七、八四二、八四二之一、八四三、八四三之一、八四三之二等號及台
          西鄉○○段一０七三、三姓段一一００、蚊港段六六八、六六九等號土地
          設定抵押為擔保，所用方法為一般土地抵押借款方式，不能認為詐術，且
          甲○斗六支庫亦以上開意旨為審核，並未陷於錯誤。依上開說明，均未合
          於詐欺罪之構成要件，自不能以該罪相繩。
    （二）被告丙○○以乙○○為借款名義人，向甲○斗六支庫提出授信申請部分，
          經查：
          １、乙○○為國民小學五年級肄業，並非完全不識字，有被證七戶籍資料
              一紙在卷可證，並於本院詰問屬實。
          ２、乙○○曾為借款人，向土地銀行、台南區中小企業銀行借款，有被證
              一第三十四頁之財團法人金融聯合徵信中心個人授信戶資料、第三十
              五頁授信客戶在各行庫借款暨違約背信記錄明細表各一紙在卷可證。
              又乙○○曾任借款人丙○○之連帶保證人，向台西鄉農會借款，有台
              西鄉農借款申請書、擔保放款借據各一紙附卷可證（九十一年度肅他
              字第一號卷第四十一頁、第四十六頁），而其連帶保證人欄亦為李部
              此親自簽名，同經詰證屬實，因此乙○○對於為借款人或連帶保證人
              ，並非不能分辨。
          ３、又本件被告丙○○於八十三年十一月十四日，提供所有座落台西鄉○○段七三七、八四二、八四二之一、八四三、八四三之一、八四三之
              二等號六筆土地設定抵押為擔保，向甲○斗六支庫提出授信申請書，
              申請貸款一千四百萬元，並以乙○○之名義為借款人，並提供所有座
              落台西鄉○○段一０七三、三姓段一一００、蚊港段六六八、六六九
              等號四筆土地設定抵押為擔保，於八十三年十一月十四日向甲○斗六
              支庫提出授信申請書，申請貸款一千一百五十萬元，為無爭執之事實
              ，而乙○○在任被告丙○○連帶保證人部分，係於連帶保證人欄內親
              自簽名，在自任借款人部分，係在借款人欄親自簽名，有被證一第三
              十六頁、第三十七頁所示借據各一紙在卷可憑，並經詰問證人乙○○
              證實在卷。故乙○○不能推諉其不知為借款人。故被告丙○○並無偽
              造私文書之罪行。
三、此外，復查無其他積極證據，足以證明被告丙○○有何詐欺、偽造文書之犯行，
    應認不能證明被告犯罪，揆諸上開之說明，自應諭知無罪之判決。
據上論斷，應依刑事訴訟法第二百九十九條第一項前段、第三百零一條第一項，貪污
治罪條例第六條第一項第四款、第十七條，刑法第十一條前段、第二條第一項前段、
第二十八條、第二百十三條、第五十五條、第三十七條第二、三項，判決如主文。
本案經檢察官丁○○到庭執行職務。
中      華      民      國      九十三      年    十一    月    三十    日
                                臺灣雲林地方法院刑事第四庭
                                  審判長法  官  吳  福  森
                                        法  官  吳  錦  佳
                                        法  官  李  淑  惠
右正本證明與原本無異。
如不服本判決，應於判決送達後十日內向本院提出上訴狀（應附繕本）。「切勿逕送
上級法院」。
告訴人或被害人對於判決如有不服具備理由請求檢察官上訴者，其上訴期間之計算係
以檢察官收受判決正本之日期為準。
                                        書記官  陳  姵  君
中      華      民      國      九十三      年    十一    月    三十    日
附錄本案論罪科刑法條：
刑法第二百十三條：
公務員明知為不實之事項，而登載於職務上所掌之公文書，足以生損害於公眾或他人
者，處一年以上七年以下有期徒刑。
貪污治罪條例第六條第一項第四款：
有下列行為之一者，處五年以上有期徒刑，得併科新臺幣三千萬元以下罰金：
四、對於主管或監督之事務，明知違背法令，直接或間接圖自己或其他私人不法利益
    ，因而獲得利益者。
